臺灣彰化地方法院民事判決　九十三年度簡上字第一六號
　　上　訴　人　甲○○
　　訴訟代理人　乙○○
　　被　上訴人　丙○○
右當事人間請求給付票款事件，上訴人對於中華民國九十二年十一月二十七日本院員
林簡易庭第一審判決（九十一年度員簡字第三三八號）提起上訴，本院於民國九十三
年三月十七日言詞辯論終結，判決如左：
    主      文
上訴駁回。
第二審訴訟費用由上訴人負擔。
    事實及理由
一、本件被上訴人於起訴及上訴審主張：其執有上訴人所簽發，付款人台中商業銀行
    員林分行、發票日民國九十一年七月十一日、金額新台幣（下同）六十萬元、票
    號ＹＮＡ0000000號之支票一紙，屆期於九十一年七月二十三日提示不獲
    付款，爰本於票據法律關係請求上訴人給付系爭票款。系爭支票是張聰孺於九十
    一年四月間向其調現所交付，收受支票時並不知道該支票係張聰孺所盜開，其為
    善意之第三人，借款時係分二次自其妻帳戶中提領款項，於九十一年二月六日交
    付現金四十萬元，其後再交付二十萬元現金予張聰孺，因張聰孺先前借款時所開
    立之支票到期無法兌現，其即交付系爭支票予被上訴人以要求換票等情，除爰用
    原審立證方法外，並補提被上訴人配偶劉謝素靜之台中商業銀行綜合存款存摺影
    本一份為證。上訴人則以：系爭支票非上訴人所簽發，係上訴人之親戚即背書人
    張聰孺因任職台中商業銀行員林分行襄理，主辦甲存發給支票業務，於九十一年
    四月間趁上訴人支票即將用完，交其印鑑及支票領取證明等資料委託代為領取時
    ，擅自撕走其中十五張左右之支票，盜蓋上訴人之印鑑，以上訴人為發票人名義
    偽造支票使用，上訴人僅此一次委託張聰孺代領支票，二、三天後張聰孺交付支
    票予上訴人時，上訴人即發現有十五張被撕掉，並向張聰孺反應，張聰孺稱支票
    均已開立並交付他人，上訴人表示要向其上級報告，張聰孺稱他絕對會負責，所
    以上訴人沒有作任何訴追或向其任職之銀行報告之動作，直至支票陸續遭受退票
    ，上訴人才開始向張聰孺催討。系爭支票上票載之發票日期及金額均非上訴人之
    筆跡，原審法院竟以上訴人無法舉證證明所稱遭人盜開支票之事實，判決上訴人
    敗訴，實有違誤，蓋系爭支票上之印鑑雖然相符，惟筆跡不符，本院應向張聰孺
    前所任職之台中商業銀行員林分行，調閱張聰孺之筆跡資料，與系爭支票一併送
    請筆跡鑑定，自可證明系爭支票絕對非上訴人所簽發。又上訴人已對本案重要關
    係人張聰孺提起偽造有價證券之告訴，現由台灣彰化地方法院檢察署偵查通緝中
    ，而張聰孺之犯罪事實及情節牽涉本案判決，請求依民事訴訟法第一百八十三條
    之規定，停止本案訴訟程序。另被上訴人與張聰孺係屬長久好友，其明知或應可
    知系爭支票非上訴人所簽發，且被上訴人取得系爭支票亦未支付任何對價，其行
    為似有與張聰孺共謀詐欺之嫌，自不應享有票據上之權利等語，以資抗辯。
二、按當事人主張有利於己之事實者，就其事實有舉證之責任，民事訴訟法第二百七
    十七條定有明文。查本件被上訴人主張其執有上訴人所簽發，付款人為台中商業
    銀行員林分行、發票日九十一年七月十一日、金額六十萬元、票號ＹＮＡ000
    0000號之支票一紙，屆期於九十一年七月二十三日經提示遭退票等情，業據
    其提出支票及退票理由單為證，上訴人則對於支票及發票人印章之真正不予爭執
    ，故被上訴人此部份之主張堪信為真，惟上訴人辯稱系爭支票係遭訴外人即被上
    訴人之前手背書人張聰孺所盜開，此為被上訴人所明知，且被上訴人係無對價而
    取得系爭支票，不得享有票據上之權利云云。
三、按支票為無因證券，執票人行使票據上權利，就支票之取得，有無正當原因，或
    有無對價關係，自不負證明之責。又發票人欄之印章如為真正，即應推定該支票
    亦屬真正。申言之，得據以判斷該支票係為發票人作成。倘主張其印章係被盜用
    時，則被盜用之事實，按諸舉證責任分配之原則，轉應由為此主張者負舉證責任
    ；且依最高法院三十七年上字第八八一六號判例（要旨：借據內印章及作押房契
    既均屬真正，雖由他人代為立據而除有確切反證外，自應推定為本人授權行為）
    ，支票印文既屬真正，雖非由乙親自簽發，然除乙有確切反證，證明其未授權丙
    簽發支票外，應推定乙有授權行為；又按票據行為，為不要因行為，執票人不負
    證明關於給付之原因之責任，如票據債務人主張執票人取得票據出於惡意或詐欺
    ，或係無對價或於作成拒絕證書後而取得，則應由該債務人負舉證之責任（最高
    法院六十四年台上一五四０號判例、七十一年度台上字第五二二八號判決請參照
    ）。查系爭支票之發票人即上訴人之印章係屬為真，已無前述，則上訴人對於其
    所稱該支票非其所作成，即應負舉證之責，縱或依上訴人之請求將系爭支票上各
    記載事項之筆跡，送請鑑定之結果確實係訴外人張聰孺所為，依前揭說明上訴人
    亦需提出確切之證據證明張聰孺係未經其授權而簽發系爭支票，始得認定該紙支
    票有遭人盜開之事實存在，惟上訴人雖稱因張聰孺任職為台中商業銀行員林分行
    之襄理，主辦甲存支票業務，於九十一年四月上訴人委託其代領支票時，張聰孺
    擅自撕走其中十五張支票，簽發後交付他人云云，惟就此其並未提出任何關於張
    聰孺係未經其授權而簽發盜開支票之證據以實其說，自應推定上訴人有授權行為
    ，且上訴人於知悉支票遭張聰孺擅自簽發使用後，並未立即採取任何法律上之保
    護措施，僅憑張聰孺稱如報告銀行上級將使其失業及允諾全權負責等語，上訴人
    即任由支票流通市面未要求張聰孺即刻追回，卻於數月後支票遭退票經執票人追
    索時，始稱該支票係張聰孺未經其授權而盜開云云，實違背支票之正常流通性，
    亦與社會普認之商業行為相悖，洵有可議，故而縱使將系爭支票上所填載事項之
    筆跡送請專業機關鑑定結果，並非上訴人之筆跡，而係訴外人張聰孺所為，亦難
    即此可證系爭支票係張聰孺未經上訴人之授權而盜開，是上訴人請求鑑定支票上
    之筆跡是否為張聰孺所有，實無必要，附此敘明。
四、再按票據行為為不要因行為，即不以給付之原因為要素而得成立之行為，凡簽名
    於票據之人，不問原因如何，均須依票上所載文義負責，除執票人取得票據係出
    於惡意成詐欺者外，發票人不得以自己與執票人前手所存抗辯之事由，對抗執票
    人，票據法第十三條定有明文，故縱使上訴人可舉證證明系爭支票係遭背書人張
    聰孺所盜開，惟除非上訴人亦可證明被上訴人於取得系爭支票時，明知該紙支票
    係由張聰孺所盜開仍予以收受可認有惡意情事者外，上訴人所主張支票遭背書人
    盜開之事實，僅屬發票人自己與執票人前手即背書人間所存之抗辯事由，尚不得
    以此對抗善意之執票人，惟上訴人就其所主張被上訴人係明知上情仍惡意收受系
    爭支票一節，復未提出任何證據以明之，因此上訴人顯亦不得執此事由對抗執票
    之被上訴人。又上訴人另主張被上訴人係無對價取得系爭支票云云，無非係以被
    上訴人所陳系爭支票係張聰孺向其借款而交付，其係於九十一年二月六日交付現
    金四十萬元，其後再交付二十萬元現金予張聰孺，惟實際上系爭本票係於九十一
    年四月間才開始領用，此與被上訴人所述情節大有出入，故被上訴人稱向張聰孺
    取得系爭支票係有對價之原因關係存在應屬虛偽等語為據，然票據行為為不要因
    行為，執票人不負證明關於給付之原因之責任，如票據債務人主張執票人取得票
    據係無對價，則應由該債務人負舉證之責任，已如前述，因此本件被上訴人並不
    負有證明其與前手間有原因關係存在之責任，縱其嗣後於言詞辯論時始補稱出借
    款項時張聰孺原所交付之他紙支票因到期無法兌現，張聰孺要求延期清償，因而
    交付系爭支票以換回先前到期無法兌現之支票等語，或有前後所述略屬不一之疑
    竇存在，惟其所為之補述內容並未悖於常情，且依法其亦無證明其所為之全部陳
    述均屬為真之責任，反倒是負有舉證被上訴人係無對價而取得系爭支票義務之上
    訴人，並未提出任何積極證據以實其說，僅單憑質疑被上訴人之陳述，即欲作為
    被上訴人係無對價而取得系爭支票之佐證，其證明力殊嫌薄弱，尚難採信，因此
    上訴人雖以本件事涉訴外人張聰孺有無偽造有價證券之犯罪嫌疑是否成立，而要
    求於刑事案件偵審終結確定前，停止本案訴訟程序，然上訴人既無法證明被上訴
    人係與張聰孺共同串謀為惡意且無對價之情形而取得系爭支票，是上訴人與張聰
    孺間之票據糾紛仍僅屬渠二人間所存之抗辯事由，揆櫫上開說明，均不得以此即
    謂被上訴人係惡意或無對價取得系爭支票，並持以對抗善意之執票人即被上訴人
    ，應足認定。
五、綜上所述，上訴人就其主張系爭支票係遭訴外人即背書人張聰孺所盜開，且被上
    訴人取得系爭票據係出於惡意且無對價一節，均未盡其舉證之責任，尚無足採，
    是上訴人辯稱其無需給付系爭票款予被上訴人，自無理由。從而，被上訴人依據
    票據關係請求上訴人給付六十萬元及自九十一年七月二十四日起至清償日止，按
    年息百分之六計算之利息，自屬正當，應予准許，原審為上訴人敗訴之判決，並
    依職權為假執行之宣告，於法並無不合，上訴意旨指摘原判決不當，求予廢棄改
    判，為無理由，應予駁回其上訴。
六、結論：本件上訴人之上訴為無理由，依民事訴訟法第四百三十六條之一第三項、
    第四百四十九條第一項、第七十八條，判決如主文。
中　　　華　　　民　　　國　　九十三　　年　　　三　　　月　　三十一　　日
                                        民事第二庭
~B審判長法　官　何志通
~B　　　法　官　廖國佑
~B　　　法　官　黃倩玲
右為正本係照原本作成。
不得上訴。
中　　　華　　　民　　　國　　九十三　　年　　　四　　　月　　　八　　　日
~B法院書記官　　林憲男
